ACORDAO-COMPLETO-2378456

ACÓRDÃO 13213/2019 ATA 39/2019 - PRIMEIRA CÂMARA

VISTOS, relatados e discutidos estes autos que tratam de tomada de contas especial de responsabilidade do Sr. Gerson Márcio Negrissoli, ex-prefeito de Alto Piquiri - PR, em virtude da impugnação total das despesas relativas ao Convênio 977/2009, que tinha por objetivo incentivar o turismo por meio do apoio à realização do evento intitulado “25ª Festa das Nações de Alto Piquiri”.
ACORDAM os Ministros do Tribunal de Contas da União, reunidos em Sessão de Primeira Câmara, ante as razões expostas pelo Relator, em:
9.1. julgar irregulares as contas do Sr. Gerson Márcio Negrissoli (XXX.328.039-XX) , ex-prefeito de Alto Piquiri - PR, com fundamento nos arts. 1º, inciso I, 16, inciso III, alínea “b” e “c”, da Lei 8.443/1992 c/c os art. 19 e 23, inciso III, da mesma Lei, e com arts. 1º, inciso I, 209, incisos II e III, 210 e 214, inciso III, do Regimento Interno, condenando-o ao pagamento da quantia de R$ 100.000,00 (cem mil reais) , com a fixação do prazo de 15 (quinze) dias, a contar da notificação, para comprovar, perante o Tribunal, em respeito ao art. 23, inciso III, alínea “a”, da Lei 8.443/1992, c/c art. 214, inciso III, alínea “a”, do Regimento Interno do TCU, o recolhimento da dívida aos cofres do Tesouro Nacional, atualizada monetariamente e acrescida dos juros de mora devidos, calculados a partir de 25/11/2009, até a data do recolhimento, abatendo-se na oportunidade os valores já devolvidos de R$ 13.146,94, na forma prevista na legislação em vigor;
9.2. aplicar ao Sr. Gerson Márcio Negrissoli (XXX.328.039-XX) a multa prevista no art. 57 da Lei 8.443/1992, no valor de R$ 10.000,00 (dez mil reais) , fixando-lhe o prazo de 15 (quinze) dias, a contar das notificações, para comprovar, perante o Tribunal (art. 214, inciso III, alínea “a”, do Regimento Interno) , o recolhimento da dívida aos cofres do Tesouro Nacional, atualizada monetariamente desde a data do presente acórdão até a do efetivo recolhimento, se for paga após o vencimento, na forma da legislação em vigor;
9.3. aplicar ao Sr. Gerson Márcio Negrissoli (XXX.328.039-XX) a multa prevista no art. 58, inciso II, da Lei 8.443/1992, no valor de R$ 5.000,00 (cinco mil reais) , fixando-lhe o prazo de 15 (quinze) dias, a contar das notificações, para comprovar, perante o Tribunal (art. 214, inciso III, alínea “a”, do Regimento Interno) , o recolhimento da dívida aos cofres do Tesouro Nacional, atualizada monetariamente desde a data do presente acórdão até a do efetivo recolhimento, se for paga após o vencimento, na forma da legislação em vigor;
9.4. autorizar, desde logo, nos termos do art. 28, inciso II, da Lei 8.443/1992, a cobrança judicial das dívidas caso não atendidas as notificações;
9.5. autorizar, desde logo, caso solicitado e o processo não tenha sido remetido para cobrança judicial, o pagamento das dívidas em até 36 (trinta e seis) parcelas mensais e consecutivas, nos termos do art. 26 da Lei 8.443/1992, c/c o art. 217 do Regimento Interno/TCU, fixando-se o vencimento da primeira parcela em 15  (quinze) dias, a contar do recebimento da notificação, e o das demais a cada mês, devendo incidir sobre cada valor mensal os correspondentes acréscimos legais, na forma prevista na legislação em vigor, sem prejuízo de alertar o responsável de que a falta de comprovação do recolhimento de qualquer parcela implicará o vencimento antecipado do saldo devedor; e
9.6. dar conhecimento da presente deliberação ao responsáveis e à Procuradoria da República no Estado do Paraná, nos termos do § 3º do art. 16 da Lei 8.443/1992, c/c o § 7º do art. 209 do Regimento Interno do TCU, para adoção das medidas que entender cabíveis.

Tomada de contas especial instaurada para apurar irregularidades em convênio firmado para apoiar a realização da 25ª Festa das Nações de Alto Piquiri.

Primeira Câmara

Município de Alto Piquiri - PR.

3. Responsável: Gerson Márcio Negrissoli (XXX.328.039-XX).

13.1. Ministros presentes: Walton Alencar Rodrigues (Presidente), Benjamin Zymler, Bruno Dantas e Vital do Rêgo (Relator).
13.2. Ministro-Substituto presente: Weder de Oliveira.

VITAL DO RÊGO

Trata-se de tomada de contas especial instaurada pelo Ministério do Turismo (Mtur) em desfavor do Sr. Gerson Márcio Negrissoli, ex-prefeito do Município de Alto Piquiri/PR, em razão da glosa integral do valor repassado devido à contratação direta de profissionais do setor artístico sem a devida comprovação de exclusividade da empresa contratada e também da ausência de prova de execução de parcela do objeto do Convênio 977/2009, celebrado entre o referido ministério e a Prefeitura Municipal de Alto do Piquiri/PR, com o objetivo de incentivar o turismo por meio do apoio à realização do evento intitulado “25ª Festa das Nações de Alto Piquiri”.
No âmbito da Secretaria de Controle Externo de Tomada de Contas Especial (SecexTCE) , foi elaborada a instrução à peça 22, a seguir transcrita com os ajustes de forma pertinentes, cujo encaminhamento foi encampado pelos dirigentes da unidade (peças 23/34) :
 (...) 
HISTÓRICO 
2.	De acordo com o Plano de Trabalho do convênio em análise, peça 4, p. 13-14, o objeto pactuado era composto pelas seguintes etapas: contratação dos shows das Bandas Fruto Proibido e Inox e da dupla sertaneja Rick e Renner, inserção de anúncio em jornal de circulação regional (Tribuna do Povo) , em emissora de televisão de audiência regional (Xetás Comunicação Ltda.) e em rádio de audiência regional. 
3.	O Convênio 977/2009 (Siconv 704811) foi firmado no valor de R$ 110.132,00, sendo R$ 100.000,00 à conta do concedente e R$ 10.132,00 referentes à contrapartida do convenente. Teve vigência de 4/9/2009 a 8/1/2010 (vide convênio – peça 4, p. 44 e 56, e prorrogação do ajuste de peça 4, p. 58) , com prazo para a apresentação da prestação de contas estipulado para 30 dias após o dia final de vigência. Os recursos foram liberados por meio das Ordens Bancárias 2009OB801817 e 2009OB801818 (peça 4, p. 59) , em 25/11/2009, nos respectivos valores de R$ 70.000,00 e R$ 30.000,00. 
4.	O objeto não foi fiscalizado in loco pelo órgão concedente, conforme informação de peça 4, p. 216. 
5.	A prestação de contas foi encaminhada na documentação de peça 1, p. 187-278 e suas complementações enviadas na documentação de peça 1, p. 297-318, 324-346, 355, 363-388. 
6.	Conforme exposto no Parecer Técnico 1263/2010, peça 4, p. 69-74, a inserção de anúncio em jornal de circulação regional foi comprovada, mas a que deveria ser realizada em televisão e em rádio não (peça 4, p. 73) . Foi feita diligência para maiores esclarecimentos e, em conformidade com a resposta apresentada pelo ex-gestor, não foram efetuados gastos com tal objeto, tendo sido devolvidos os recursos não utilizados no valor de R$ 13.146,94 (peça 4, p. 84) .
7.	No que pertine aos shows pactuados, consoante análise empreendida na Nota Técnica de Reanálise 1408/2013 (peça 4, p. 100-103) , restou comprovada somente a apresentação da dupla Rick e Renner. Em relação às bandas Fruto Proibido e Inox, foi apontado que o convenente apresentou divulgações pré-evento, não tendo, no entanto, encaminhado qualquer material pós-evento dessas apresentações (peça 4, p. 101) . 
8.	Com relação à análise financeira, em consonância com a Nota Técnica de Reanálise 008/2014, peça 4, p. 129-134, o convenente executou somente as etapas referentes à contratação dos shows. A respeito das inserções de anúncios em jornal regional e em emissora de televisão e em rádio de audiência regional, houve devolução dos valores repassados (peça 4, p. 130) .  
9.	No que se refere à contratação dos shows pactuados, verificou-se que não foi encaminhado nenhum documento da empresa contratada que comprovasse sua exclusividade para justificar o afastamento do procedimento licitatório, nos termos prescritos no artigo 25 da Lei 8.666/1993. Em razão disso, considerando o afastamento do pressuposto da inviabilidade de competição, entendeu que haveria nulidade nas contratações e, por conseguinte, dos pagamentos realizados, motivo pelo qual opinou pela reprovação e glosa integral do valor contratado. Por consequência, entendeu que não haveria razões materialmente justas para aprofundar a análise da prestação de contas deste convênio (peça 4, p. 131) .
10.	Foram apresentados recursos pelo ex-gestor, peça 4, p. 137-144, e pelo município convenente, peça 4, p. 145-147, mas o Ministério do Turismo, em sede de Nota Técnica de Reanálise Financeira 101/2014, peça 4, p. 188-192, concluiu pela manutenção da reprovação total da prestação de contas do convênio, requerendo a devolução dos valores repassados, considerando a diferença da quantia que já havia sido anteriormente devolvida (peça 4, p. 191) .
11.	Novo recurso foi apresentado pelo ex-prefeito, peça 4, p. 193-198, mas, de acordo com o documento de peça 4, p. 201, foi indeferido, uma vez que, nos termos do artigo 88 da Portaria 112/2013 do Ministério do Turismo, após notificação dos pareceres conclusivos das áreas técnica e financeira, o convenente só pode, por uma única vez, apresentar pedido de reconsideração à autoridade que o notificou. Em razão disso, foi mantida a reprovação da prestação de contas do referido convênio.
12.	Conforme Despacho de peça 4, p. 5, o fundamento para a instauração da Tomada de Contas Especial foi a reprovação da execução física e financeira do ajuste, constatadas na Nota Técnica de Reanálise 1408/2013 (peça 4, p. 100-103) e na Nota Técnica de Reanálise Financeira 101/2014, peça 4, p. 188-192, que basearam as conclusões da fase interna. 
13. Por meio do Ofício n° 400/2014/CGCV/SPOA/SE/MTur (peça 4, p. 187) , o Ministério do Turismo notificou o responsável, Sr. Gerson Marcio Negrissoli, em 6/3/2014 (peça 4, p. 200) , da reprovação da prestação de contas, requerendo a devolução dos recursos, para que regularizassem pendências no ajuste em 10 dias.
14.	 Diante do não saneamento das irregularidades apontadas e da não devolução dos recursos, instaurou-se a Tomada de Contas Especial. A seguir foi emitido o Relatório do Tomador de Contas Especial, peça 4, p. 215-220, que concluiu pela ocorrência de danos ao erário no valor original de R$ 100.000,00, sob a responsabilidade do Sr. Gerson Marcio Negrissoli, ex-prefeito do Município de Alto do Piquiri/PR, gestor do convênio objeto de glosa.
15.	 A Controladoria Geral da União, por meio do Relatório de Auditoria nº 535/2015, peça 4, p. 239-241, concordando com o posicionamento do Ministério do Turismo, concluiu que o ex-prefeito já mencionado encontrava-se em débito com a Fazenda Nacional pela importância de R$ 86.853,06 (valor original de R$ 100.000,00, abatido da quantia de R$ 13.146,94 já recolhida pelo convenente em 23/4/2013, conforme registro documental juntado aos autos, segundo relatado no parecer técnico) , a ser devidamente atualizado monetariamente e acrescido de juros de mora a partir de 25/11/2009.  
16.	O Certificado de Auditoria, o Parecer do Dirigente do Órgão de Controle Interno e o Pronunciamento Ministerial, peça 4, p. 243, 244 e 249, respectivamente, concluíram pela irregularidade das presentes contas.  
17.	 Em seguida, o processo foi encaminhado ao TCU, onde foi autuado sob o número de TC Processo 016.462/2015-7, sob a responsabilidade técnica da Secex/MT. Nesses autos verificou-se débito menor que R$ 75.000,00 e a não avaliação da execução financeira pela entidade concedente. Nesse contexto, no despacho de peça 10 do processo atual (e peça 7 no TC Processo 016.462/2015-7) , o Relator desse feito determinou que fossem restituídos os autos ao Ministério do Turismo para reanálise da execução financeira, em 30 dias, e que os autos só retornassem ao TCU se o débito verificado fosse maior que o limite estabelecido pelo TCU. 
18.	 Após reanálise do processo que constatou a glosa integral do valor conveniado, o Ministério do Turismo comunicou ao TCU da reprovação da execução financeira (peça 13) , verificada na Nota Técnica 555/2017 (peça 1, p. 24-32) , que conteve as seguintes irregularidades: 
a) Contratação de artistas, via intermediário, por inexigibilidade de licitação, sem a apresentação de contratos de exclusividade; 
b) Não foram encaminhados os comprovantes de pagamentos (cópia dos cheques) .
19.	 O responsável foi notificado da Reprovação da Execução Financeira observada na Nota Técnica 555/2017 (peça 1, p. 24-32) , e, também, novamente, da Reprovação Parcial da Execução Física pela Nota Técnica de Reanálise 1408/2013 (peça 4, p. 100-103) , por meio do Ofício nº 1475/ 2017/ CGCV/ DIRAD/ GSE (peça 1, p. 20-21) , de 9/6/2017, recebido pelo ex-prefeito em 28/6/2017 (peça 1, p. 11) .
20.	Após essa comunicação do Ministério do Turismo ao TCU, ao invés da Secex/MT reiniciar a instrução do TC Processo 016.462/2015-7, com base nesse novo parecer, ela arquivou esse feito (despacho de expediente de peça 14) e autuou o presente processo TC Processo 023.677/2017-1, para tratar do mesmo objeto do anterior, mas tendo como novo escopo as irregularidades aludidas na Nota Técnica 555/2017 (peça 1, p. 24-32) , bem como aquelas já anteriormente conhecidas pela Nota Técnica de Reanálise 1408/2013 (peça 4, p. 100-103) . 
21. Em seguida, o processo foi enviado pela Secex/MT para a unidade virtual PJ TCE Estados – Turismo. Faz-se mister relatar que, por conta de criação da Secex/TCE – unidade do Tribunal de Contas da União responsável pela instrução de tomada de contas especiais – instituída pela Resolução - TCU Nº 293, de 21 de março de 2018, o presente feito, até então sob a responsabilidade instrucional da unidade virtual PJ TCE Estados – Turismo, foi transferido para a instrução na nova unidade técnica mencionada.
22.	 Ademais, a Secex/TCE, visando trazer todos os elementos existentes acerca da TCE (fase interna e atos anteriores do TCU) para o presente feito, juntou aos presentes autos, peças 4 a 15, os documentos do processo TC Processo 016.462/2015-7.  
23.	 Na análise inicial, materializada na exordial de peça 16, realizada pela Secex/TCE, que concluiu pela ocorrência de danos ao erário e pela citação do Sr. Gerson Marcio Negrissoli (CPF XXX.328.039-XX) , prefeito municipal de Alto do Piquiri/PR (gestão 2009-2012) , em razão da impugnação total quanto aos recursos repassados ao Município de Alto do Piquiri/PR por força do Convênio 977/2009 (Siconv 704811) . Outrossim, considerando a irregularidade de “Contratação irregular de intermediários entre o ente público e os artistas”, que não causou danos ao erário, mas se caracteriza como grave infração legal, foi também proposta a audiência do responsável. O Diretor e o Secretário da Secex/TCE anuíram com essa conclusão (peças 17-18) . A citação e a audiência propostas tiveram os seguintes contornos: 
	Citação
Ocorrência 1: Não comprovação parcial da execução física do objeto do Convênio 977/2009 – Siconv 704811, celebrado entre o Ministério do Turismo e o município de Alto do Piquiri/PR, e que tinha por objetivo o apoio à realização do Projeto intitulado “25ª Festa das Nações de Alto do Piquiri”.
a) Qualificação do responsável e responsabilização: 
Nome: Gerson Marcio Negrissoli
CPF: XXX.328.039-XX
Conduta: Não apresentar imagens (fotografias ou filmagens) , inseridas no contexto do evento ou outros documentos, capazes de possibilitar que se infira que os shows das bandas “Fruto Proibido” e “Inox” foram realizados no evento objeto do ajuste.
Ocorrência 2: Não comprovação da boa e regular aplicação dos recursos repassados pelo Convênio 977/2009 – Siconv 704811, celebrado entre o Ministério do Turismo e o município de Alto do Piquiri/PR, e que tinha por objetivo o apoio à realização do Projeto intitulado "25ª Festa das Nações de Alto do Piquiri”, ocasionada pela não apresentação de documentos que comprovassem que as quantias retiradas da conta bancária específica do convênio foram transferidas às empresas contratadas.
a) Qualificação do responsável e responsabilização: 
Nome: Gerson Marcio Negrissoli
CPF: XXX.328.039-XX
Conduta: Não apresentar cheque ou quaisquer outros tipos de comprovantes de transferências bancárias que comprovassem que as quantias retiradas da conta bancária específica do convênio foram transferidas às empresas contratadas (NCN Produções e Eventos Ltda e Banda Fruto Proibido) ; 
Ocorrência 3: Não comprovação da boa e regular aplicação dos recursos repassados pelo Convênio 977/2009 – Siconv 704811, celebrado entre o Ministério do Turismo e o município de Alto do Piquiri/PR, e que tinha por objetivo o apoio à realização do Projeto intitulado "25ª Festa das Nações de Alto do Piquiri”, ocasionada pela ausência de comprovação de pagamento de cachês à dupla Rick e Renner e à Banda Inox. 
a) Qualificação do responsável e responsabilização: 
Nome: Gerson Marcio Negrissoli
CPF: XXX.328.039-XX
Conduta: Não apresentar documentos (notas fiscais, recibos, comprovantes de transferências bancárias e outros documentos equivalentes) , emitidos em nome das bandas ou artistas (Rick e Renner, e Banda Inox) e assinados por seus representantes legais ou pelos seus empresários exclusivos, sendo essa representação ou exclusividade registrada em cartório capazes de demonstrar que eventuais valores destinados à sociedade comercial NCN Produções e Eventos Ltda foram repassados às bandas ou ao artista mencionados; não sendo comprovado, assim, o nexo causal entre os recursos recebidos e os pagamentos efetuados, visto que não se provou que foram pagos valores à empresa contratada, nem às bandas/artistas mencionados.
I) Quantificação do débito, originado das ocorrências 1, 2 e 3:
	Valor original (R$) 
	Data da ocorrência
	D/C

	100.000,00
	        25/11/2009
	D

	  13.146,94
	23/4/2010
	C

	Audiência
Ocorrência I: Contratação irregular de intermediários entre o ente público e os artistas ou empresários exclusivos, no âmbito dos processos de inexigibilidade de licitação “Dispensa nº  002/2009” e “Dispensa nº 003/2009”, ocasionada pela utilização indevida de inexigibilidade de licitação, visto que os interpostos apresentaram meras cartas de exclusividade restritas à data e local do evento, e sem registro em cartório, as quais não se caracterizam como contratos de exclusividade válidos para fins de contratação via inexigibilidade de licitação.
a) Qualificação do responsável e responsabilização: 
Nome: Gerson Marcio Negrissoli
CPF: XXX.328.039-XX
Conduta: Autorizar a abertura dos processos de inexigibilidade de licitação “Dispensa nº 002/2009” e “Dispensa nº 003/2009”, e assinar os contratos administrativos com a empresa escolhida nesses procedimentos, NCN Produções e Eventos Ltda, cujos objetos eram a intermediação de artistas ou bandas (Dupla Rick e Renner, e Banda Inox) para os quais essa sociedade comercial não possuía contratos de exclusividade válidos para fins de contratação via inexigibilidade.
24.	Posteriormente, foi promovida a citação e a audiência do responsável, nos moldes adiante:
	Ofício
	Data do ofício
	Data de Recebimento do Ofício
	Fim do Prazo para defesa

	1625/2018-TCU/SECEX-SE (peça 19) 
	16/9/2018
	28/9/2018 (vide AR de peça 20) 
	16/10/2018

25.	O responsável trouxe alegações de defesa e razões de justificativas acostadas à peça 21. 
EXAME TÉCNICO
26.	O exame técnico tratará de analisar as alegações de defesa e razões de justificativa do responsável, e suas repercussões em relação as irregularidades aqui relatadas.
Alegações de defesa e razões de justificativa apresentadas pelo Sr. Gerson Marcio Negrissoli (peça 21)  
A defesa do Sr. Gerson Marcio Negrissoli foi composta dos seguintes documentos:
 Documento contendo argumentos de defesa, de peça 21, p. 1-3;
 Documentos comprobatórios dos argumentos de defesa, quais sejam:
b.1) Documentos de despesas e cartas de exclusividade (peça 21, p. 4-17) ;
b.2) Reportagens (prévias aos shows) noticiando a realização do evento (peça 21, p. 18-19) ; e Declarações dos representantes legais da Associação de Pais e Amigos dos Excepcionais de Alto Piquiri-PR, e do Rotary Club de Alto Piquiri-PR, confirmando a realização do evento (peça 21, p. 21-22) ;
b.3) Sentença proferida em ação judicial (ação civil nº 000206-60.2013.4.04.7004) movida na Justiça Federal contra o Sr. Gerson Marcio Negrissoli, tendo como objeto irregularidades no Convênio 977/2009 (Siconv 704811) - peça 21, p. 26-50, em especial a contratação de atrações artísticas via inexigibilidade de licitação, com intermediário que não possuía contrato de exclusividade; o processo foi julgado improcedente.
Os argumentos de defesa apresentados pelo ex-prefeito seguem nas linhas a seguir.
Segundo o ex-prefeito, a regularidade do convênio também foi analisada em ação judicial (ação civil nº 000206-60.2013.4.04.7004) promovida contra o Sr. Gerson Marcio Negrissoli no âmbito da Justiça Federal. Essa ação judicial teve como objeto irregularidades no Convênio 977/2009 (Siconv 704811) , em especial a contratação de atrações artísticas via inexigibilidade de licitação, com intermediário que não possuía contrato de exclusividade. Nessa ação, houve sentença (peça 21, p. 26-50) que entendeu que as irregularidades eram improcedentes. 
Com base no julgamento da ação judicial, o responsável considera que a execução do ajuste foi regular.
Quanto à execução física do objeto do Convênio 977/2009 — Siconv 704811, especificamente a realização dos shows das bandas "Fruto Proibido" e "Inox", o alegante afirma ter certeza e segurança quanto à referida realização. 
Para provar a execução física do evento, o defendente anexou aos autos reportagens jornalísticas (peça 21, p. 18-19) vinculadas à época da execução do convênio, bem como declaração de entidades (Rotary e APAE) - peça 21, p. 21-22 - que informam a realização dos shows ora questionados.
Em relação à contratação de intermediários de atrações artísticas, o ex-prefeito considera que essa ocorreu de forma regular. Para tanto, encaminhou declarações de exclusividade (peça 21, p. 13-15) entre as atrações artísticas Rick e Renner, e Banda Inox, e a empresa intermediadora NCN Produções e Eventos Ltda.
No que se refere aos pagamentos realizados com recursos do convênio, o defendente também entende que foram regulares. Visando fortalecer sua afirmação, o alegante acostou aos autos documentos de despesa/pagamentos do convênio (peça 21, p. 4-17) , que provam o pagamento de valores à empresa intermediadora NCN Produções e Eventos Ltda. O ex-gestor considera que não era sua obrigação comprovar o pagamento aos artistas, mas apenas à empresa intermediadora dos shows.
Quanto aos pagamentos pelas realizações dos shows, em anexo encaminhamos cópia dos cheques que demonstram o cumprimento da obrigação pelo município. Também para corroborar o efetivo pagamento encaminhamos cópia das notas fiscais e notas de empenho da contabilidade municipal. 
 (...) 
Quanto aos pagamentos dos artistas pelos empresários tais documentos são privativos entre eles, o que impossibilita este ex-gestor obter, mas com certeza se este TCU requerer tais documentos será possível que os mesmos apresentem tais documentos. (...) Destaca-se ainda que era impossível o Município realizar o pagamento aos artistas porque tinha contrato com os empresários, e portanto deveria obrigatoriamente efetuar o pagamento (como o fez) aos empresários.
Análise das Alegações de defesa e das razões de justificativa 
Tendo em vista que o responsável apresentou as suas alegações de defesa e razões de justificativa juntas, realizaremos a análise delas conjuntamente. De plano, ante os argumentos apresentados, devem as razões de justificativa serem rejeitadas e as alegações de defesa serem parcialmente acolhidas, visto que elidem apenas uma das irregularidades verificadas, mas não eximem o ex-prefeito de sua responsabilidade pelas demais irregularidades, nem reduzem o valor do débito apurado.  Segue adiante a análise dos arrazoados de defesa.
A afirmação da defendente de que a execução do convênio foi regular, visto que houve decisão judicial (peça 21, p. 26-50) em ação civil da Justiça Federal atestado a regularidade da inexigibilidade licitação no Convênio 977/2009 (Siconv 704811) , não deve ser acolhida.
 Mesmo com a existência de decisão judicial, prolatada em ação de improbidade administrativa, sobre as mesmas irregularidades tratadas no presente processo de controle externo, ocorridas no mesmo convênio, deve-se relatar que não há comunicação do presente feito com as decisões proferidas no âmbito judicial, visto que a independência das instâncias só deixa de prevalecer quando a decisão judicial que declara a inexistência do fato ou nega sua autoria é proferida em ação de natureza criminal. No caso vertente, em que a decisão trazida refere-se à ação civil, prevalece a regra geral, que é a incomunicabilidade das instancias civil, penal e administrativa. 
Esse entendimento acerca da incomunicabilidade das decisões judiciais em ações civis e decisões do Tribunal de Contas da União (TCU) é mansa nessa Corte de Contas, tendo sido proferida, por exemplo, no Acórdão 2983/2016-TCU-Primeira Câmara, em processo de relatoria do Exmo. Ministro Bruno Dantas. Dessa sorte, a decisão a ser tomada pelo TCU não está vinculada às decisões em ação civil aludida. Desse modo, a decisão judicial trazida, oriunda da Ação Civil nº  000206-60.2013.4.04.7004, não deve ser considerada nos autos, e os argumentos relativos a ela devem ser rejeitados.
Do mesmo modo, não deve ser acolhido o arrazoado do responsável que afirma que o evento e os shows previstos foram realizados. Os documentos apresentados pelo alegante não são capazes de demonstrar a realização de todos os itens previstos no plano de trabalho.
As cópias de reportagens trazidas (peça 21, p. 18-19) contêm notícias prévias (anteriores) ao evento, que informam que “os shows ocorreriam”. Notícias prévias podem indicar uma previsão de que um show ocorreria, mas não provam que esse show se concretizou. Não foram enviadas pela defesa notícias posteriores ao evento, de fontes confiáveis, que pudessem indicar que os shows das bandas realmente ocorreram. Sendo assim, as notícias encaminhadas não comprovam a realização dos shows. Frise-se que os demais elementos contidos nos autos permitem inferir que, dos shows previstos no plano de trabalho, foi realizado o show da dupla artística Rick e Renner, mas não se comprovou a realização de shows das bandas “Fruto Proibido” e “Inox”, nem dos itens de infraestrutura. 
Ademais, as Declarações (peça 21, p. 21-22) dos representantes legais da Associação de Pais e Amigos dos Excepcionais de Alto Piquiri-PR, e do Rotary Club de Alto Piquiri-PR, confirmando a realização do evento objeto do convênio, não têm valor probatório suficiente para provar a ocorrência do evento. Primeiramente, deve-se salientar que as declarações foram emitidas no ano de 2018, para um evento ocorrido no ano de 2009. Esse interregno de nove anos entre a execução do convênio e essas declarações diminuí a força probante dessas, porquanto deixam dúvidas sobre a capacidade dos declarantes de darem informações tão precisas depois de nove anos, além de deixarem incertezas acerca do fato de que os declarantes de 2018 estavam a frente das entidades APAE e ROTARY no ano de 2009, visto que a direção desse tipo de entidade apresenta rotatividade durante o passar dos tempos.   
A jurisprudência desta Corte é no sentido de que declarações de terceiros, isoladamente, não são suficientes para comprovar que recursos públicos transferidos por meio de convênio foram regularmente aplicados na consecução do objeto pactuado.
Segundo entendimento já pacificado do TCU, essas declarações possuem baixa força probatória, atestando tão-somente a existência da declaração, mas não o fato declarado.  Por isso,  é dever do interessado demonstrar a veracidade do alegado,  principalmente  quando  não  apresentados  os  documentos capazes de estabelecer nexo de causalidade entre o desembolso dos recursos recebidos e os comprovantes de despesas apresentados (Acórdão 6942/2015-TCU-Primeira Câmara, rel. BRUNO DANTAS; 6.723/2015-TCU-1ª Câmara, rel. BENJAMIN ZYMLER; 7.580/2015-TCU-1ª Câmara, rel. BENJAMIN ZYMLER; 8.938/2015-TCU-2ª Câmara, rel. ANDRÉ DE CARVALHO; 512/2016-TCU-2ª Câmara, rel. RAIMUNDO CARREIRO, entre outros) .
Sendo assim, persiste a irregularidade de não comprovação da execução física dos shows das bandas “Fruto Proibido” e “Inox” no evento objeto do ajuste.
A alegação de que a contratação de intermediário de atrações artísticas ocorreu de forma regular, não se pode ser acolhida. As declarações de exclusividade (peça 21, p. 13-15) entre as atrações artísticas Rick e Renner e Banda Inox, e a empresa intermediadora NCN Produções e Eventos Ltda, encaminhadas na defesa do ex-prefeito visando comprovar a existência de contratos de exclusividade, são semelhantes às que já existiam nos autos, e não se configuram como contratos de exclusividades válidos, porquanto determinam “exclusividade” para locais específicos (regiões norte e noroeste do Paraná) e dias específicos, não foram registradas em cartório, e não foram publicadas no diário oficial. Além do mais, as declarações ora apresentadas são datadas de 2013 e não da época do convênio, não tendo validade para conceder exclusividade a situações pretéritas, como ao evento objeto do convênio em alusão, de 2009.
46. Faz-se mister relatar que, acerca da contratação de bandas para a realização de shows por meio de inexigibilidade de licitação, o Acórdão 96/2008-TCU-Plenário, Sessão de 30/1/2008, prolatado em feito relatado pelo Exmo. Ministro Benjamim Zymler, determinou ao Ministério do Turismo, dentre outras, a obrigatoriedade de adoção de algumas providências a serem tomadas pela Convenente na execução de Convênio com recursos federais, as quais deveriam ser comprovadas quando da prestação de contas, sob pena de glosa dos valores envolvidos:
9.5.1. quando da contratação de artistas consagrados, enquadrados na hipótese de inexigibilidade prevista no inciso III do art. 25 da Lei nº 8.666/1992, por meio de intermediários ou representantes:
9.5.1.1. deve ser apresentada cópia do contrato de exclusividade dos artistas com o empresário contratado, registrado em cartório. Deve ser ressaltado que o contrato de exclusividade difere da autorização que confere exclusividade apenas para os dias correspondentes à apresentação dos artistas e que é restrita à localidade do evento;
9.5.1.2. o contrato deve ser publicado no Diário Oficial da União, no prazo de cinco dias, previsto no art. 26 da Lei de Licitações e Contratos Administrativos, sob pena de glosa dos valores envolvidos.
Posteriormente, a jurisprudência dessa Corte de Contas sobre o tema evoluiu, e no Acórdão 1435/2017-TCU-Plenário, Sessão de 5/7/2017, proferido em processo de Consulta relatado pelo Exmo. Ministro Vital do Rêgo (com Voto de Revisor do Exmo. Ministro Augusto Sherman) , o TCU respondeu ao Ministério do Turismo o seguinte:
9.2.1. a apresentação apenas de autorização/atesto/carta de exclusividade que confere exclusividade ao empresário do artista somente para o (s) dia (s) correspondente (s) à apresentação deste, sendo ainda restrita à localidade do evento, não atende aos pressupostos do art. 25, inciso III, da Lei 8.666/1993, representando impropriedade na execução do convênio;
9.2.2. do mesmo modo, contrariam o sobredito dispositivo legal as situações de contrato de exclusividade – entre o artista/banda e o empresário – apresentado sem registro em cartório, bem como de não apresentação, pelo convenente, do próprio contrato de exclusividade;
9.2.3. tais situações, no entanto, podem não ensejar, por si sós, o julgamento pela irregularidade das contas tampouco a condenação em débito do (s) responsável (is) , a partir das circunstâncias inerentes a cada caso concreto, uma vez que a existência de dano aos cofres públicos, a ser comprovada mediante instauração da devida tomada de contas especial, tende a se evidenciar em cada caso, entre outras questões, quando:
9.2.3.1. houver indícios de inexecução do evento objeto do convênio; ou
9.2.3.2. não for possível comprovar o nexo de causalidade, ou seja, que os pagamentos tenham sido recebidos pelo artista ou por seu representante devidamente habilitado, seja detentor de contrato de exclusividade, portador de instrumento de procuração ou carta de exclusividade, devidamente registrados em cartório.
Desse julgado, extrai-se o entendimento de que o pressuposto é que a inexigibilidade se aplica somente a artista ou banda e não a produtora de eventos e, portanto:
a)	 A contratação de artistas, via intermediário, por inexigibilidade de licitação, baseada em exclusividade, deve ser feita mediante a apresentação de Contrato de Exclusividade; 
b) Não são contratos de exclusividade considerados legalmente válidos para fins de contratação de intermediários de artistas por inexigibilidade, a serem pagos com recursos federais, os documentos: i. restritos ao dia do evento; ii. restritos à localidade do evento; iii. não registrados em cartório;  
c) A não apresentação do contrato de exclusividade pela entidade convenente, ou a apresentação de contrato não considerado válido, configura burla ao art. 25, inciso III, da Lei 8.666/1993;
d) Em caso de ocorrência no disposto na alínea “c” (contratação indevida de intermediário de artistas por inexigibilidade) acima, para se considerar que há uma segunda irregularidade, de não comprovação da boa e regular utilização de recursos, causadora de danos ao Erário, deverá se verificar a ocorrência de uma dessas duas situações: i. inexecução física; ou ii. ausência de comprovação de nexo causal entre os recursos do convênio e pagamentos aos artistas (entenda-se como nexo causal, o pagamento ao artista, ao representante legal da banda, ou ao intermediário exclusivo legalmente constituído) .
Desse modo, considerando que a empresa NCN Produções e Eventos Ltda foi contratada como intermediária de bandas e artistas (Banda Inox e dupla Rick e Renner) em procedimento de inexigibilidade de licitação, e considerando que tal sociedade comercial não possuía contratos de exclusividades dos artistas que se propôs a agenciar, fica configurada a “contratação indevida de artistas, via intermediário, por inexigibilidade de licitação”.
Por fim, deve ser parcialmente acolhido o argumento do gestor de que os pagamentos realizados e comprovados foram adequados, conforme descreveremos a seguir.
O gestor buscou comprovar a realização de pagamentos às empresas NCN Produções e Eventos Ltda, nos valores de R$ 73.000,00 e R$ 12.000,00, e Fruto Pro – Serviços de Som Ltda, no valor de R$ 12.000,00 (vide documentos de peça 21, p. 4-17) . 
No caso da empresa intermediária NCN Produções e Eventos Ltda, o alegante anexou a sua defesa comprovantes de que os recursos oriundos do convênio foram repassados por essa intermediária às bandas e artistas (Banda Inox e dupla Rick e Renner) que teriam supostamente realizados shows. Inclusive, em suas alegações o responsável informar entender que não tinha obrigação de garantir a comprovação desse pagamento entre intermediária e bandas.
Note-se que a alegação e os documentos referidos nos três parágrafos anteriores refere-se a duas irregularidades aludidas nos autos:
 Não comprovação da boa e regular aplicação dos recursos repassados, ocasionada pela ausência de comprovação de pagamento de cachês à dupla Rick e Renner e à Banda Inox;
 Não comprovação da boa e regular aplicação dos recursos repassados, ocasionada pela não apresentação de documentos que comprovassem que as quantias retiradas da conta bancária específica do convênio foram transferidas às empresas contratadas.
Ocorre que, em relação à irregularidade de não comprovação de pagamento de cachês à dupla Rick e Renner e à Banda Inox, o convenente, tendo contratado a empresa intermediária de forma indevida (NCN Produções e Eventos Ltda) , teria que comprovar que os recursos do convênio foram efetivamente destinados às bandas e artistas que se apresentaram no evento. Assim, deveriam ter sido apresentados notas fiscais e recibos emitidos em nome das bandas e assinadas por seus representantes legais ou pelos seus empresários exclusivos, sendo que essa representação ou exclusividade deveria ser registrada em cartório. No entanto, mesmo que se comprove nos autos pagamentos à intermediária, não há documentos que comprovem que essa contratada realizou o pagamento de cachês à dupla Rick e Renner e à banda Inox. Em suas alegações descritas acima, o próprio responsável indica não considerar que era obrigado a acompanhar o pagamento de cachês às bandas e artistas (e consequentemente entendia que não era obrigado a prestar contas desse pagamento) . 
Não há, assim, comprovação de que valores eventualmente pagos à empresa correspondem aos que foram efetivamente pagos a alguns dos artistas que se apresentaram no evento, que era o objeto do convênio, não sendo comprovado, assim, o nexo causal entre os recursos recebidos e os pagamentos efetuados, descumprindo-se o art. 63 da Lei 4320/1964, o art. 93, do Decreto Lei 200/1967, e o art. 50, §3º, da Portaria Interministerial 127/2008.
Já no que concerne à irregularidade de não comprovação de que as quantias retiradas da conta bancária específica do convênio foram transferidas às empresas contratadas, considera-se que são válidos os documentos encaminhados pelo defendente (peça 21, p. 4-17) , especialmente os três cheques de peça 21, p. 4-9 (que estão assinados e comprovam o pagamento às empresas NCN Produções e Eventos Ltda, nos valores de R$ 73.000,00 e R$ 12.000,00, e Fruto Pro – Serviços de Som Ltda, de R$ 12.000,00) . Nota-se que a falha apontada na exordial, de que os cheques apresentados não estavam assinados (vide cheques de peça 77, 80 e 83) foi sanada com a apresentação de cheques assinados aparentemente oriundos dos bancos em que foram sacados (peça 21, p. 4-9) .
Ao aceitar a alegação e considerar os cheques como válidos para pagamentos, entende-se elidida a irregularidade de “Não comprovação da boa e regular aplicação dos recursos repassados, ocasionada pela não apresentação de documentos que comprovassem que as quantias retiradas da conta bancária específica do convênio foram transferidas às empresas contratadas”. No entanto, cabe frisar que, mesmo com essa irregularidade sendo sanada pela defesa, considerando as demais irregularidades, não se alteram os entendimentos de que há irregularidade nas contas, de que as irregularidades restantes foram ocasionadas pelo alegante e são passíveis de sanções, e sobre valor do débito (que continua o mesmo calculado na inicial, correspondendo ao total repassado, visto que os itens de infraestrutura não tiveram a execução comprovada, duas das três bandas contratadas não se apresentaram no evento, e os pagamentos realizados não tiveram nexo provado com a única banda que comprovadamente se apresentou) . 
Sendo assim, devem as razões de justificativa do Sr. Gerson Marcio Negrissoli serem rejeitadas e suas alegações de defesa serem parcialmente acolhidas, mantendo-se três das irregularidades constatadas (duas causadoras de débito e uma caracterizada como ato de gestão com grave ilegalidade) , a responsabilidade pelos atos de gestão inquinados, e o valor do débito ocorrido.
Desse modo, tendo em vista as constatações consignadas na instrução de peça 16 e nas linhas anteriores desta peça instrutiva (inclusive no parágrafo 23) , que indicam a ocorrência de irregularidades causadoras de danos ao erário ocasionadas pelo Sr. Gerson Marcio Negrissoli, e não havendo nos autos elementos que possam atestar a sua boa-fé, devem as contas desse responsável serem julgadas irregulares, sendo ele condenado ao débito descrito no item 23 supra, com fulcro nos termos dos artigos 1º, inciso I, 16, inciso III, alíneas “b” e “c”, e 19, caput, da Lei nº  8.443/1992, com aplicação individual de multa proporcional ao débito, fundamentada no art. 57 da Lei 8.443/1992. Ademais, considerando a irregularidade de “Contratação irregular de intermediários entre o ente público e os artistas”, que não causou danos ao erário, mas se caracteriza como grave infração legal, deve-lhe ser também aplicada a multa prevista no art. 58 da mesma Lei.
Cabe ressaltar que não ocorreu a prescrição da pretensão punitiva do TCU, conforme Acórdão 1441/2016-TCU-Plenário, relatado pelo Exmo. Ministro Benjamim Zymler, que uniformizou a jurisprudência acerca dessa questão, uma vez que os fatos ocorreram em 25/11/2009 (vide ordem bancária de peça 4, p. 59) e o prazo geral de prescrição é aquele indicado no art. 205 do Código Civil, que é de 10 anos, podendo, portanto, serem aplicadas multas ao responsável, nos termos dos arts. 57 e 58 da Lei 8.443/1992. Ademais, o ato que ordenou a citação (peça 18) , de 7/8/2018, interrompeu a prescrição.
CONCLUSÃO
Inicialmente, devem razões de justificativas do Sr. Gerson Marcio Negrissoli serem rejeitadas e suas alegações de defesa serem parcialmente acolhidas, mantendo-se três das irregularidades constatadas (“Execução física parcial”, “Contratação de artistas, via intermediário, por inexigibilidade de licitação, sem a apresentação de contratos de exclusividade”, e “não comprovação do pagamento de cachês às apresentações artísticas”) , a sua responsabilidade pelos atos de gestão inquinados e o valor do débito ocorrido.
 A irregularidade causadora de “Não encaminhamento de comprovantes de pagamentos às empresas contratadas” foi elidida pela defesa.
 Assim, tendo em vista as constatações consignadas na instrução de peça 16 e nas linhas anteriores desta peça instrutiva, devem as contas do Sr. Gerson Marcio Negrissoli (CPF XXX.328.039-XX) serem julgadas irregulares, sendo ele condenada ao débito descrito no item 23 supra, com fulcro nos termos dos artigos 1º, inciso I, 16, inciso III, alíneas “b” e “c”, e 19, caput, da Lei nº 8.443/1992, e com arts. 1º, inciso I, 209, incisos II e III, 210 e 214, inciso III, do Regimento Interno/TCU (RI/TCU) , com aplicação individual de multa proporcional ao débito, fundamentada no art. 57, da Lei 8.443/1992 c/c o art. 267 do RI/TCU e, também de multa prevista no art. 58 da mesma Lei e no art. 268 do RI/TCU.
Registre-se que não foram evidenciados indicativos de boa-fé do responsável, fato que permite o julgamento de mérito imediato.
Ademais, a gradação das multas propostas acima deve considerar a gravidade dos fatos cometidos pelo responsável.
Vale ressaltar que não ocorreu a prescrição da pretensão punitiva do TCU, conforme Acórdão 1441/2016-TCU-Plenário, relatado pelo Exmo. Ministro Benjamim Zymler, que uniformizou a jurisprudência acerca dessa questão, uma vez que os fatos ocorreram em 25/11/2009 (vide ordem bancária de peça 4, p. 59) e o prazo geral de prescrição é aquele indicado no art. 205 do Código Civil, que é de 10 anos, podendo, portanto, serem aplicadas multas ao responsável, nos termos dos arts. 57 e 58 da Lei 8.443/1992. Ademais, o ato que ordenou a citação (peça 18) , de 7/8/2018, interrompeu a prescrição.
PROPOSTA DE ENCAMINHAMENTO
Ante o exposto, submetem-se os autos à consideração superior, propondo:
67.1. rejeitar as razões de justificativa e acolher parcialmente as alegações de defesa do Sr. Gerson Marcio Negrissoli (CPF XXX.328.039-XX) ; 
67.2. com fundamento nos termos dos artigos 1º, inciso I, 16, inciso III, alíneas “b” e “c”, e 19, caput, da Lei 8.443/1992, e com arts. 1º, inciso I, 209, incisos II e III, 210 e 214, inciso III, do Regimento Interno/TCU julgar irregulares as contas do Sr. Gerson Marcio Negrissoli (CPF XXX.328.039-XX) , prefeito municipal de Alto do Piquiri/PR, no período de 1/1/2009 a 31/12/2012, condenando-o ao pagamento das quantias abaixo especificadas, com a fixação do prazo de 15 (quinze) dias para que comprove perante este Tribunal, em respeito ao artigo 214, inciso III, alínea ‘a’, do Regimento Interno do TCU, o recolhimento da dívida aos cofres do Tesouro Nacional, atualizada monetariamente e acrescida de juros de mora calculados a partir da data discriminada, até a data do recolhimento, abatendo-se na oportunidade a monta eventualmente ressarcida, na forma da legislação em vigor:
	Valor original (R$) 
	Data da ocorrência

	100.000,00
	25/11/2009

67.3. aplicar, com fundamento no artigo 57 da Lei 8.443/1992 c/c o artigo 267 do Regimento Interno do TCU, multa ao Sr. Gerson Marcio Negrissoli (CPF XXX.328.039-XX) , prefeito municipal de Alto do Piquiri/PR, no período de 1/1/2009 a 31/12/2012, individualmente e proporcionalmente ao débito que cometeu, fixando o prazo de 15 (quinze) dias, a partir da notificação, para que, nos termos do artigo 214, inciso III, alínea “a”, do Regimento Interno do TCU, comprove perante este Tribunal o recolhimento aos cofres do Tesouro Nacional do valor atualizado monetariamente desde a data do acórdão até a do efetivo recolhimento, se for pago após o vencimento, na forma da legislação em vigor;
67.4. aplicar ao Sr. Gerson Marcio Negrissoli (CPF XXX.328.039-XX) , prefeito municipal de Alto do Piquiri/PR, no período de 1/1/2009 a 31/12/2012, a multa prevista no art. 58 da Lei 8.443/92 c/c o art. 268 do RI/TCU, fixando-lhe o prazo de quinze dias, a contar da notificação, para que comprove, perante o Tribunal (art. 214, III, a, do Regimento Interno do TCU) , o recolhimento da dívida aos cofres do Tesouro Nacional, atualizada monetariamente desde a data do acórdão que vier a ser proferido por este Tribunal até a do efetivo recolhimento, se pagas após o vencimento, na forma da legislação em vigor;
67.5 autorizar, desde logo, nos termos do art. 28, inciso II, da Lei 8.443, de 1992, a cobrança judicial das dívidas, caso não atendidas às notificações;
67.6 autorizar, desde logo, o pagamento das dívidas mencionadas nos subitens anteriores, caso solicitado, em até 36 parcelas mensais e consecutivas, nos termos do art. 26 da Lei 8.443, de 1992 c/c o art. 217 do Regimento Interno – TCU, de 2011, fixando ao devedor o prazo de quinze dias, a contar do recebimento da notificação, para comprovar perante o Tribunal o recolhimento da primeira parcela e de trinta dias, a contar da parcela anterior, para comprovar o recolhimento das demais parcelas, devendo incidir sobre cada valor mensal, os encargos legais devidos (débito: juros de mora e atualização monetária; multa: atualização monetária) , na forma prevista na legislação em vigor;
67.7. remeter cópia do acórdão que vier a ser prolatado pelo Tribunal, ao Procurador-Chefe da Procuradoria da República no Estado do Paraná, nos termos do art. 209, § 7º, do Regimento Interno/TCU, para ajuizamento das ações cabíveis, informando-lhe que o inteiro teor da deliberação pode ser consultado no endereço http://www.tcu.gov.br/acordaos;
67.8. enviar cópia do Acórdão que vier a ser proferido ao Ministério do Turismo e ao responsável, para ciência, informando que a presente deliberação, acompanhada do Relatório e do Voto que a fundamenta, está disponível para a consulta no endereço www.tcu.gov.br/acordaos, além de esclarecer que, caso requerido, o TCU poderá fornecer sem custos as correspondentes cópias, de forma impressa.
O Ministério Público junto a este Tribunal, nos autos representado pelo Procuradora-Geral Cristina Machado da Costa e Silva, manifestou-se contrário à proposta da unidade técnica (peça 35) , posicionando-se pela regularidade com ressalva das contas nos termos transcritos:
Trata-se de Tomada de Contas Especial instaurada pelo Ministério do Turismo em desfavor do Senhor Gerson Márcio Negrissoli, ex-Prefeito de Alto do Piquiri/PR, em razão de irregularidades na prestação de contas do Convênio n.º 977/2009, cujo objeto consistia na transferência de recursos para a realização da “25.ª Festa das Nações de Alto do Piquiri”.
2.	Devidamente citado (Peças 19 e 20) , o responsável apresentou suas alegações de defesa (Peça 21) . O exame empreendido pela Unidade Técnica resultou em proposta de julgar irregulares as contas do ex-Prefeito, condená-lo em débito pelo total repassado (R$ 100.000,00, em valores originais) , assim como aplicar-lhe as multas capituladas nos arts. 57 e 58 da Lei n.º 8.443/92 (Peças 22 a 24) .
3.	Com as devidas vênias, entendemos que o feito merece encaminhamento distinto, com o julgamento pela regularidade com ressalva das contas do responsável, como se pretende demonstrar.
4.	Em primeiro plano, as cópias dos cheques emitidos à conta específica do convênio (Peça 21, p. 4-9) comprovam que os desembolsos foram efetuados em favor das empresas contratadas para a execução do objeto conveniado, NCN Produções e Eventos Ltda. e Frut Pro Serviços de Som Ltda. Registre-se a coincidência de valores entre esses cheques e as notas fiscais emitidas pelas empresas (Peça 21, p. 10-12) , o que deixa transparecer o necessário nexo de causalidade entre os recursos e as despesas relacionadas.
5.	De outra parte, no que se refere aos shows realizados, realmente não foram juntados aos autos registros fotográficos ou filmagens das apresentações das bandas Fruto Proibido (R$ 12.000,00) e Inox (R$ 12.000,00) , tendo sido demonstrada por meio de vídeo tão-somente a apresentação da dupla Rick e Renner (R$ 73.000,00) , conforme consta da Nota Técnica de Reanálise n.º 1408/2013 (Peça 4, p. 100-104) .
6.	No entanto, entendemos ser pouco crível que, nada obstante a ausência de fotos ou filmagens das apresentações das bandas Fruto Proibido e Inox, elas não tenham ocorrido, dado que, no exato dia do início da 25.ª Festa das Nações (4/9/2009) , foi publicada matéria em jornal de circulação regional com referência expressa à participação desses grupos musicais no evento festivo (Peça 21, p. 18) . Nesse diapasão, é razoável supor que, caso as referidas bandas não tivessem efetivamente se apresentado, a população local teria denunciado o fato às instâncias competentes, não havendo, nestes autos, notícias nesse sentido.
7.	Ademais, cabe apontar a existência de precedentes do Tribunal, a exemplo dos Acórdão 6312/2014-TCU-Primeira Câmara, 5.223/2015 e 4.174/2017, da Segunda Câmara, nos quais restou decidido que a ausência de registro fotográfico ou de filmagem do evento, por si só, não é suficiente para caracterizar irregularidade na aplicação de verba conveniada.
8.	Por fim, embora tenham ocorrido falhas na comprovação da exclusividade entre os artistas e as empresas contratadas, não tendo sido atendidos os pressupostos do art. 25, inciso III, da Lei n.º 8.666/93, tais situações podem não ensejar, por si sós, o julgamento pela irregularidade das contas tampouco a condenação em débito dos responsáveis, a partir das circunstâncias inerentes a cada caso concreto, conforme se depreende do subitem 9.2.3 do Acórdão 1435/2017-TCU-Plenário. Assim, no presente convênio, tendo sido demonstrada a execução do evento e caracterizado o nexo de causalidade entre os recursos do ajuste e as despesas realizadas, consideramos que essa impropriedade deva apenas caracterizar ressalva adicional às contas do responsável.
9.	Diante do exposto, esta representante do Ministério Público de Contas propõe julgar regulares com ressalva as contas do Senhor Gerson Márcio Negrissoli, dando-se-lhe quitação.
É o Relatório.

não há

Procuradora-Geral Cristina Machado da Costa e Silva.

TOMADA DE CONTAS ESPECIAL. CONVÊNIO FIRMADO COM O MINISTÉRIO DO TURISMO PARA REALIZAÇÃO DE EVENTO. NÃO COMPROVAÇÃO DA REGULAR APLICAÇÃO DA TOTALIDADE DOS RECURSOS. IRREGULARIDADE DAS CONTAS. DÉBITO. MULTA.

TOMADA DE CONTAS ESPECIAL (TCE)

Secretaria de Controle Externo de Tomada de Contas Especial (SecexTCE).

Em exame, tomada de contas especial de responsabilidade do Sr. Gerson Márcio Negrissoli, ex-prefeito de Alto Piquiri – PR, em virtude da impugnação total das despesas relativas ao Convênio 977/2009, celebrado com o Ministério do Turismo (Mtur) , para apoio à realização do evento intitulado “25ª Festa das Nações de Alto Piquiri”.
Para a execução do objeto conveniado, foram previstas despesas no valor de R$ 110.132,00, sendo R$ 100 mil à conta do concedente e o restante de responsabilidade do convenente. Os recursos seriam aplicados na contratação das bandas e na divulgação do evento (emissora de televisão, rádio e jornal, todos de circulação regional) . 
Segundo consta dos autos, a inserção de anúncio em jornal de circulação regional foi comprovada, mas a que deveria ser realizada em televisão e em rádio não (peça 4, p. 73) . Como não foram efetuados gastos com tal objeto, os recursos não utilizados no valor de R$ 13.146,94 foram devolvidos.
De acordo com a documentação apresentada, o Município de Alto Piquiri/PR contratou a empresa NCN Produções e Eventos Ltda, representada por Nikon Cezar Nacário, para a realização de shows com a "Banda Inox" e com a dupla sertaneja "Rick e Renner", nos dias 05 e 06 de setembro de 2009 respectivamente, durante a "25" Festa das Nações" em Alto Piquiri/PR. No que se refere à "Banda Fruto Proibido", a prefeitura a contratou diretamente, sem intermediário.
Após os exames necessários, a SecexTCE promoveu a citação do ex-prefeito, em razão de: (a) não comprovação parcial da execução física do objeto do convênio, tendo em vista que as bandas Fruto Proibido e Inox não apresentaram fotografias ou filmagens para comprovar a realização dos shows; (b) não comprovação de que as quantias retiradas da conta bancária específica do convênio foram transferidas às empresas contratadas, porquanto não havia a apresentação de cheques ou outros comprovantes nesse sentido; (c) ausência de nexo causal a comprovar que os recursos tenham sido pagos ao artista, ao representante legal da banda, ou ao intermediário exclusivo legalmente constituído.
Além disso, o Sr. Gerson Márcio Negrissoli também foi ouvido em audiência por contratar por inexigibilidade de licitação os shows da banda Inox e da dupla Rick e Renner mediante intermediação com empresa selecionada que sequer possuiria contratos de exclusividade válidos para esse fim.
Analisadas as razões apresentadas e os documentos encaminhados, a unidade técnica entendeu que ficou comprovada a realização do show da dupla Rick e Renner e o pagamento de valores para as empresas contratadas: Frut Pro Serviços de Som Ltda e NCN Produções e Eventos. Na visão da SecexTCE, as alegações de defesa apresentadas não conseguiram comprovar a execução física das bandas Fruto Proibido e Inox, bem como o devido pagamento do cachê pela intermediária NCN aos artistas ou a seus representantes, porquanto não haveria contrato de exclusividade entre as partes, nos termos dispostos no Acórdão 1435/2017-TCU-Plenário. 
Sendo assim, a unidade técnica propôs rejeitar as razões de justificativa do Sr. Gerson Marcio Negrissoli e acolher parcialmente suas alegações de defesa, mantendo-se três das irregularidades constatadas (duas causadoras de débito e uma caracterizada como ato de gestão com grave ilegalidade) , com julgamento pela irregularidade das contas, aplicação das multas tanto do artigo 58 quanto do artigo 57 da Lei 8.443/1992 e condenação em débito pelo valor total repassado.
O Ministério Público junto a este Tribunal (MPTCU) ressaltou que as cópias dos cheques emitidos à conta específica do convênio comprovam que os desembolsos foram efetuados em favor das empresas contratadas para a execução do convênio. Ademais, as notas fiscais também estão presentes nos autos com a conciliação bancária conforme. Todos esses elementos seriam suficientes para comprovar a existência de nexo de causalidade entre os recursos e as despesas relacionadas.
Na mesma toada, o MPTCU entendeu que a ausência de fotos ou filmagens, nesse caso concreto, não sugeriria a inexecução do objeto. Notícias em jornal de circulação regional datadas do dia exato do início do evento com expressa referência à apresentação dessas bandas em conjunto com a ausência de qualquer denúncia ou reclamação do não comparecimento dos artistas no evento levariam a crer que os shows teriam de fato ocorrido. 
Nessa linha de raciocínio, o MPTCU sugeriu julgamento pela regularidade com ressalva das contas do Senhor Gerson Márcio Negrissoli, dando-lhe quitação.
Acolho parcialmente o encaminhamento de mérito proposto pela unidade técnica. Concordo que a irregularidade causadora de “Não encaminhamento de comprovantes de pagamentos às empresas contratadas” foi elidida pela defesa. Também acolho a aplicação de multa com base no artigo 58 em virtude da utilização de contratação direta por inexigibilidade da empresa NCN, intermediária da banda Inox e da dupla Rick e Renner. No que se refere à execução física, a ausência de registro de fotografias ou filmagens, nesse caso concreto, macula a comprovação de execução física do evento, consoante defendeu a unidade técnica.
Minha divergência se dá em relação a apenas um ponto. A meu ver, os documentos dos autos permitem comprovar que a empresa intermediária realizou os pagamentos à banda Inox.
Com efeito, a existência de dano ao erário é evidenciada quando há indícios de inexecução do evento objeto do convênio ou quando não é possível comprovar o nexo de causalidade, o que, nos termos do Acórdão 1435/2017-TCU-Plenário, significa a comprovação de que os pagamentos tenham sido recebidos pelo artista ou por seu representante devidamente habilitado, seja detentor de contrato de exclusividade, portador de instrumento de procuração ou carta de exclusividade.
Da análise das cartas de exclusividade constantes nos autos (peça 21, p. 4-17) , foi possível vinculá-las aos artistas para a banda Inox, mas não para os cantores sertanejos. Rememoro que a banda Fruto Proibido foi contratada sem intermediários. 
A carta da banda Inox foi assinada por seu representante, Sr. Dirceu de Paula, conforme se verificou no sistema da Receita Federal (peça 26) . A carta da dupla sertaneja Rick e Renner foi assinada pelo Sr. Ivan Slavov Junior, que era sócio do Sr. Geraldo Antônio de Carvalho (CPF 443.108.701-04) , mais conhecido como o cantor Rick, na empresa Quatro por Quatro Promoções Artísticas, contudo ele foi excluído da sociedade em 18/6/2009, data anterior à realização do show em 5/9/2009 (peça 27) .
Assim, não tendo sido comprovado o pagamento com recursos do convênio aos artistas ou a seus representantes, não ficou estabelecido, nos termos do mencionado Acórdão 1435/2017-TCU-Plenário, o nexo causal, razão pela qual subsiste o débito de R$ 73 mil relativo ao show da dupla Rick e Renner.
Passo ao exame da execução física do objeto do convênio. Não há nos autos fotografias ou filmagens para comprovar a realização dos shows das bandas Inox (R$ 12 mil) e Fruto Proibido (R$ 12 mil) . Há apenas filmagens do show dos cantores sertanejos. 
Assinalo que os termos do convênio não exigiam fotografias ou filmagens para a apresentação da prestação de contas (peça 1, p. 47-65) , mas o Parecer Técnico 953/2009 (peça 1, p. 44) ressaltou a importância de informar ao convenente que na prestação de contas deveriam ser apresentados vários documentos, entre eles fotos da realização do evento, a fim de comprovar a contratação e execução de todos os serviços previstos no plano de trabalho.  
De acordo com a jurisprudência deste Tribunal, as notícias veiculadas nos jornais de circulação regional comprovariam a execução física do objeto desde que fossem posteriores ao evento, o que não foi o caso. Nesse passo, as análises aqui efetuadas direcionam para a devolução integral dos recursos repassados, descontados os valores já devolvidos associados à divulgação do evento, com julgamento pela irregularidade das contas e aplicação das multas dos artigos 57 e 58 da Lei 8.443/1992.  
Ante o exposto, voto no sentido de que o Tribunal adote a deliberação que ora submeto à apreciação deste Colegiado.
TCU, Sala das Sessões Ministro Luciano Brandão Alves de Souza, em 29 de outubro de 2019.
Ministro VITAL DO RÊGO 
Relator